【裁判字號】    90,上更(一),704
【裁判日期】    900828
【裁判案由】    殺人
【裁判全文】
臺灣高等法院刑事判決                  九十年度上更(一)字第七四號
    上訴人  即
    被告之配偶  壬○○
    上  訴  人
    即  被  告  丁○○
    指定辯護人  本院甲○辯護人
右列上訴人，因被告殺人案件，不服台灣宜蘭地方法院八十九年度重訴字第九號，中
華民國九十年一月十七日第一審判決（起訴案號：台灣宜蘭地方法院檢察署八十九年
偵字第三三二一號）提起上訴，經判決後由最高法院發回更審，本院判決如左：
    主      文
原判決撤銷。
丁○○殺人，處有期徒刑壹拾肆年。扣案鐵棒壹支沒收。
    事      實
一、丁○○與林英昌並非同母異父之兄弟，二人對於坐落宜蘭縣南澳鄉碧候村自治巷
    十五號（現為丁○○居住）房屋居住之權益，多次生有爭執。民國（下同）八十
    九年十一月十七日十四時許，林英昌於酒後夥同癸○○（傷害部分另案偵辦）前
    往上址，與丁○○為前開居住權利再啟齟齬，癸○○見狀，先動手毆打丁○○鼻
    部，林英昌亦出手相助，丁○○未及還手，癸○○即將林英昌拉開準備離去，惟
    雙方仍在屋外不斷口出惡言對罵，詎丁○○突萌殺人犯意，進入屋內後，持其所
    有，長約九十公分，直徑約二點七公分，圓周厚約零點四公分之內心中空鐵棒一
    支追至屋外，朝林英昌後腦部猛力敲擊一次，林英昌不支倒地，丁○○再對其頭
    部重擊二次，致林英昌受有右側前額部約三×三公分皮下鈍器出血、左側顳部骨
    約四×０‧五公分鈍器挫裂傷、頭骨破裂凹陷骨折腦出血、左後枕骨部五‧五×
    一‧五公分皮肌組織鈍器挫裂傷、右後頂骨部九×０‧九公分鈍器挫裂傷、後頭
    骨破裂骨折腦出血等嚴重傷害，經送醫仍因顱內骨骨折合併腦出血而不治死亡。
    丁○○則當場遭警逮獲，並扣得其所有之鐵棒一支。
二、案經林英昌之子己○○告訴暨宜蘭縣警察局蘇澳分局報請臺灣宜蘭地方法院檢察
    署檢察官偵查起訴。
    理      由
一、訊據上訴人即被告丁○○固坦承於右揭時地與被害人林英昌發生口角激烈爭執後
    ，手持扣案鐵棒敲擊被害人林英昌頭部致死等情不諱，惟矢口否認有殺人之故意
    ，於警訊中辯稱：我從早上到下午，不知喝了幾瓶啤酒，我因酒醉不小心打到對
    方頭部，我不是故意將對方打死；於原審及本院前審辯稱：本件被害人林英昌屢
    至其住處爭吵糾纏，案發當天再次前往，我因一時氣憤，方持鐵棒擊打被害人，
    主觀上僅在嚇阻被害人，使其不敢再到家中吵鬧，並無致人於死之決心。再我受
    到被害人及癸○○之欺負，且癸○○拿石頭與樹枝，返回我住處，我主觀上認會
    遭受不法之侵害，乃出於自衛，應屬正當防衛；並於本審中辯稱：林英昌與我沒
    有任何血緣關係，他先前數次到我家裡爭論我房子的居住權利，並與他發生爭吵
    ，他與癸○○先動手打我，癸○○拿木棍打我，後來他們已經到屋外又打回到屋
    內，我為了保護我的小孩，就拿鐵棒對他一直揮來揮去，但見他倒地我就馬上停
    止，不是他倒地後我又再打他，我不是有意要打死他，且案發後我有叫我太太報
    警並向到場之派出所主管自首稱：我因酒醉不小心把被害人打死各等語。
惟查：
(一)右揭事實，業據告訴人指訴綦詳，核與證人癸○○、丙○○證述情節相符，復有
    案發現場草圖一張、照片六幀在卷可稽及鐵棒一支扣案可憑。被害人林英昌係遭
    被告持鐵棒毆擊頭部致死之事實，亦經臺灣宜蘭地方法院檢察署檢察官督同法醫
    相驗明確，製有勤驗筆錄、相驗屍體證明書及驗斷書等在卷可稽。又被告於案發
    當時意識清楚，辨識能力未受影響，可以控制自己，並未達酒醉不能控制自己言
    行之程度等情，復據當時在場之證人癸○○、丙○○及前往現場處理之宜蘭縣警
    察局蘇澳分局碧候派出所主管辛○○、警員庚○○、乙○○等人分別在本審中供
    述無異。（見本審卷九十年八月二日、八月十五日、八月二十一日筆錄）
(二)按刑法上殺人罪與傷害人致死罪之區別，視加害人有無殺意為斷，被害人所受之
    傷害程度，固不能據為認定有無殺意之唯一標準，但加害人下手之情形如何，於
    審究其犯意方面，仍不失為重要參考資料。又殺人與傷害人致死之區別，應以加
    害人有無殺意為斷，不能因與被害人素不相識，原無宿怨，即認為無殺人之故意
    。最高法院二十年非字第一０四號、五十一年臺上字第一二九一號判例可資參照
    。經查：本件被告持以行兇之鐵棒，係長約九十公分，直徑約二點七公分，圓周
    厚約零點四公分，內心中空，有該鐵棒扣案為憑，且頭部係屬人體重要之部位，
    以鈍器重力敲擊，會戕害人之生命，當為被告所能預見，乃被告竟以扣案之鐵棒
    ，朝被害人頭部猛力敲擊一次，見被害人倒地，復對其頭部敲擊二次，致林英昌
    受有右側前額部約三×三公分皮下鈍器出血、左側顳部骨約四×０‧五公分鈍器
    挫裂傷、頭骨破裂凹陷骨折腦出血、左後枕骨部五‧五×一‧五公分皮肌組織鈍
    器挫裂傷、右後頂骨部九×０‧九公分鈍器挫裂傷、後頭骨破裂骨折腦出血等嚴
    重傷害（見前開驗斷書），尚難諉無殺人之故意。參諸被告於原審亦自承：「．
    ．．因為很生氣所以我很用力．．．」（見原審卷第六十一頁）等語，亦至為明
    灼，被告所辯其僅係基於嚇阻被害人之意思，以鐵棒敲擊被害人，並無戕害人之
    生命之故意云云，無非砌詞巧飾，不足採信。
(三)按「正當防衛必須對於現在不法之侵害始得為之，侵害業已過去，即無正當防衛
    可言。至彼此互毆，又必以一方初無傷人之行為，因排除對方不法之侵害而加以
    還擊，始得以正當防衛論。故侵害已過去後之報復行為，與無從分別何方為不法
    侵害之互毆行為，均不得主張防衛權。」最高法院著有三十年上字第一０四０號
    判例可資參照。本件被害人固曾夥同癸○○在被告屋內毆打被告，惟此項侵害於
    被害人及癸○○二人行至屋外欲行離去時，即屬過去，雖被害人仍於屋外與被告
    口出惡言相向，然仍不足構成現在不法侵害，是以被告於屋外與被害人爭吵時，
    逕自反回屋內持扣案之鐵棒追至屋外，朝林英昌後腦部猛力敲擊一次，見林英昌
    不支倒地後，復再對其頭部重擊二次，致被害人死亡，揆諸前開說明，與正當防
    衛之構成要件有違，自不得遽以圖免罪責。
(四)又被告雖供稱：伊早於被害人與癸○○在伊住處發生激烈爭執時，即委請其妻壬○○報警處理等語，且證人即被告之妻壬○○及宜蘭縣警察局蘇澳分局碧候派出
    所警員乙○○亦為相同之陳述，另同派出所之警員庚○○亦在本審九十年八月二
    日訊問時證稱：派出所只接到一次電話報警。雖原審之筆錄記載證人丙○○證稱
    ：「後來我看到被告拿鐵條橫向揮擊被害人耳朵旁邊，被害人就站不穩倒在地上
    ，被害人倒地後，我就打電話叫救護車，被告的太太打電話報警．．．」等語（
    見原審卷宗第三二頁），惟證人丙○○在本審證稱：「我當時在場；我有看到他
    （指被告）朝林英昌打，案發後我沒有看到他太太，他太太有無報警我不知道，
    救護車是我叫的，報警也是我報的，我在地院沒有說過被告的太太有報警這句話
    」（見本院九十年八月十五日訊問筆錄），且經查宜蘭縣警察局蘇澳分局碧候派
    出所受理各類案件紀錄表記載八十九年十一月十七日十四時二十分之報案內容為
    ：壬○○稱林英昌、癸○○到我家與我先生（丁○○）互毆，請警方前往現場處
    理（見本院卷），另宜蘭縣消防局八十九年十一月十七日十七時十分之人員工作
    紀錄簿亦記載：十四時三十二分值班同仁接獲民眾報案：「碧候村（路）自治巷
    八號有人受傷，需救護車」，即出動救護車，到達時見一男子倒在地上，頭部受
    傷流血，經包紮後，迅速將傷者依家屬指定送博愛醫院急救（見本院卷宗），亦
    未敘及案發後被告之妻壬○○有再向警方報案之情形，顯見原審上開筆錄對丙○○證詞之記載核與事實不符，應不足採，從而被告於本院辯稱：案發後我有叫我
    太太報警云云（見本院九十年八月二十一日筆錄）亦屬空言無據，不足採信。按
    被告之妻壬○○向警方報案當時，本件被害人死亡結果尚未發生，尚難認被告委
    請其妻報案之行為，係合於自首之規定，被告雖在本院另辯稱：「案發後我有向
    到場之派出所主管自首稱：我因酒醉不小心把被害人打死」等語（見本院九十年
    八月二十一日審判筆錄），然據宜蘭縣警察局蘇澳分局碧候派出所主管辛○○在
    本院證稱：「被告有無喝酒，我不知道，但我問他，他都很清楚回答是他打死人
    ，我到場時圍觀民眾就說是丁○○殺的，我一看就知道是被告做的，後來我才問
    是否被告殺的」（見本院九十年八月二十一日審判筆錄），可見被告亦無向辛○○自首之行為，自難適用刑法第六十二條自首之規定減輕其刑。
(五)綜上所述，顯見被告上開所辯委係圖卸刑責之詞，應不足採，其右揭殺人罪證明
    確、犯行洵堪認定。
二、核被告所為，係犯刑法第二百七十一條第一項之殺人罪。
三、原審據以論科，論處被告殺人之罪刑，被告上訴意旨否認有殺人之故意，且以原
    判決量刑過重及被告配偶壬○○上訴意旨以被告非有意要打死被害人且原審判決
    量刑過重，分別指摘原判決不當，雖均無可取，惟被告與被害人林英昌並非同母
    異父之兄弟關係，業據被告及被害人之前妻戊○○、被害人之子己○○分別供述
    無異（見本院九十年八月二日訊問筆錄），原判決認定被告與被害人林英昌為同
    母異父之兄弟關係，顯有錯誤，被告上訴意旨指摘原判決此部份認定事實不當，
    則為有理由，原判決既有上述之可議，自應由本院將原判決撤銷改判，審酌被告
    僅因與被害人發生爭吵，即萌殺機，戕害人之生命，且犯後迄未與被害人家屬達
    成民事和解及犯罪後態度等一切情狀，量處有期徒刑十四年，又依其犯罪之性質
    ，認無褫奪公權之必要，故不予宣告褫奪公權。扣案之鐵棒一支，被告自承為其
    所有，且供犯罪所用之物，併依刑法第三十八條第一項第二款之規定宣告沒收。
    另扣案木條一支，非被告所有，亦非屬違禁物，故不予宣告沒收，附此敘明。
據上論斷，應依刑事訴訟法第三百六十九條第一項前段、第三百六十四條、第二百九
十九條第一項前段，刑法第二百七十一條第一項、第三十八條第一項第二款，判決如
主文。
本案經檢察官覃正祥到庭執行職務。
中      華      民      國     九十     年      八      月    二十八    日
                            臺灣高等法院刑事第二庭
                                審判長法  官  蔡  長  溪
                                      法  官  林  俊  益
                                      法  官  楊  貴  志
右正本證明與原本無異。
如不服本判決應於收受送達後十日內向本院提出上訴書狀，其未敘述上訴之理由者並
得於提起上訴後十日內向本院補提理由書（均須按他造當事人之人數附繕本）。
                                      書記官  沈  秀  容
中      華      民      國     九十     年      八      月    二十九    日
本案論罪科刑法條
刑法第二百七十一條第一項
殺人者，處死刑、無期徒刑或十年以上有期徒刑。


司法院資訊處製作；財團法人民間司法改革基金會備份。
